【裁判字號】    98,簡,12
【裁判日期】    980605
【裁判案由】    敬老福利生活津貼
【裁判全文】
臺北高等行政法院判決
                                        98年度簡字第12號
原      告  甲○○兼附表所示.
被      告  內政部
代  表  人  乙○○部長）住同.
上列當事人間因敬老福利生活津貼事件，原告不服行政院中華民
國97年11月28日院臺訴字第0970088768號訴願決定，提起行政訴
訟，本院判決如下：
    主      文
原告之訴駁回。
訴訟費用由原告負擔。
    事實及理由
一、本件原告因關於公法上財產關係之訴訟，其標的金額為新臺
    幣( 下同)9萬元，在20萬元以下，依行政訴訟法第229 條第
    1 項第3 款、第2 項規定及司法院民國92年9 月17日(92)院
    臺廳行一字第23681 號令，應適用簡易程序，且依同法第23
    3 條第1 項規定，得不經言詞辯論判決，先此敘明。
二、事實概要：
    緣勞工保險局經內政部委託辦理，依原告及附表所示選定人
     (以下簡稱原告等人) 之母親于劉蘭如生前之申請，准自93
    年3 月起核發每月敬老福利生活津貼3 千元，因不知于劉蘭
    如已於94年8 月1 日死亡，自翌月起喪失受領資格後，仍續
    行發給每月之津貼並匯入其名義之彰化銀行台中北屯分行帳
    戶內，迄97年2 月份止，嗣經查悉上情，乃以97年6 月24日
    保受福字第09760286350 號函請原告等人共同繳還上開自于
    劉蘭如死亡翌月即94年9 月至97年2 月之津貼計9 萬元，原
    告不服，以渠等先前並不知于劉蘭如每月所領取之津貼均匯
    入于劉蘭如名義帳戶內，渠等未曾領用該款項，且距于劉蘭
    如死亡已3 年，帳戶之存摺及印章並未保留，無法領出繳還
    云云，提起訴願，經決定駁回，遂提起本件行政訴訟。
三、本件原告主張略以：
  (一)原告等人之母親于劉蘭如生前確曾申請敬老福利生活津貼，
    惟原經勞工保險局以于劉蘭如尚積欠國稅，無法領取該津貼
    為由，不予准許，不知其後已獲准，並將敬老福利生活津貼
    匯入其帳戶，亦未曾領出。在于劉蘭如身故後，原告等人亦
    不知該帳戶內存有敬老福利生活津貼款項。
  (二)勞工保險局因其自身作業失誤，致溢發津貼予于劉蘭如，不
    應再由不知情之原告等人負責繳還。況于劉蘭如已往生3 年
    ，其存款簿及印章均無保留，于劉蘭如之繼承人即原告等人
    亦散居海內外，久未聯絡，可由法院發函於彰化銀行台中北
    屯分行逕行將上開溢發之津貼追回繳還國庫即可等情。並聲
    明求為判決撤銷訴願決定及原處分。
四、被告則抗辯略謂：
  (一)于劉蘭如已於94年8 月1 日死亡，依當時施行之敬老福利生
    活津貼暫行條例第9 條第1 項：「經審核發給本津貼者，如
    申請人喪失請領資格或死亡時……自事實發生之次月起停止
    發給本津貼……」之規定，其自死亡翌月即94年9 月份起，
    即不得受領政府發給之敬老福利生活津貼。
  (二)再依上開條例第10條規定：「不符合請領資格而領取本津貼
    者，其溢領之津貼，經以書面命本人或其法定繼承人自事實
    發生之日起六十日內繳還；屆期未繳還者，依法移送強制執
    行。」而依民法相關規定，債務之繼承屬連帶責任。是以原
    告等人之母親于劉蘭如死亡後，既已不符合領取敬老福利生
    活津貼之資格，勞工保險局在其死亡後自94年9 月至97年2
    月仍發給之津貼，自應由其法定繼承人即原告等人負連帶返
    還責任，原處分應無違法或不當，原告之主張，於法無據，
    仍須依法命原告等人繳回上開溢領之津貼等語。並聲明求為
    判決駁回原告之訴。
五、本件兩造爭執要點為在於原告等人對於勞工保險局在于劉蘭
    如死亡後，仍給付之上開敬老福利生活津貼款項，須否負公
    法上之返還責任？
六、按敬老福利生活津貼暫行條例第9 條第1 項規定：「經審核
    發給本津貼者，如申請人喪失請領資格或死亡時，本人或其
    法定繼承人應自事實發生之日起三十日內，檢具相關文件資
    料，通知戶籍所在地鄉（鎮、市、區）公所，並由鄉（鎮、
    市、區）公所填具停止發給津貼申報表，於次月三日以前分
    送勞保局及直轄市、縣（市）主管機關，自事實發生之次月
    起停止發給本津貼；其以書面放棄請領權利者，亦同。」同
    條例第10條規定：「不符合請領資格而領取本津貼者，其溢
    領之津貼，經以書面命本人或其法定繼承人自事實發生之日
    起六十日內繳還；屆期未繳還者，依法移送強制執行。」次
    按行政程序法第127 條規定：「（第1 項）授予利益之行政
    處分，其內容係提供一次或連續之金錢或可分物之給付者，
    經撤銷、廢止或條件成就而有溯及既往失效之情形時，受益
    人應返還因該處分所受領之給付。其行政處分經確認無效者
    ，亦同。」「（第2 項）前項返還範圍準用民法有關不當得
    利之規定。」復按在公法領域發生財產變動，一方無法律上
    原因受有利益，致他方受有損害，即構成公法上不當得利，
    本於依法行政原則，不合法之財產變動應予回復，受有損害
    之他方對受有利益之一方，即有不當得利返還請求權（司法
    院釋字第515 號解釋參照）。
七、經查：
  (一)勞工保險局受內政部委託辦理，准予原告等人之被繼承人于
    劉蘭如自93年3 月起發給敬老福利生活津貼每月3 千元，於
    于劉蘭如94年8 月1 日死亡後，自翌月起仍續行將每月之津
    貼款項匯入于劉蘭如之彰化銀行台中北屯分行帳戶內，迄97
    年2 月份止，共計溢發9 萬元等情，為兩造所不爭執，並有
    卷附于劉蘭如生前書立之敬老福利生活津貼申請書、戶籍謄
    本、敬老福利生活津貼發放入帳查詢資料表等件影本可稽，
    足認屬實。
  (二)原告雖主張渠等先前並不知悉勞工保險局有將上開敬老福利
    生活津貼款項存入于劉蘭如之銀行帳戶內，且勞工保險局在
    于劉蘭如死亡後3 年始請求返還，原告等人已無保留該帳戶
    之存摺及印鑑章，可由法院逕行函請銀行辦理返還云云。惟
    按凡無法律上之原因，而一方受利益，致他方受損害，即可
    成立不當得利之法律關係。職是之故，不當得利法律關係之
    成立，與利得者是否善意或惡意無關，亦即利得者縱為善意
    ，如無法律上之原因受有利益，致他人受損害，仍應依法負
    返還利益之義務。是以原告等人既為于劉蘭如之法定繼承人
    ，則對於于劉蘭如喪失受領敬老福利生活津貼資格後，勞工
    保險局誤為支付之上開津貼款項，按諸上開說明，自負有共
    同返還之義務，並不因渠等是否知情而影響。至於原告等人
    無保留該銀行帳戶之存摺及印鑑章乙節，乃被告俟本案判決
    確定後，憑向銀行辦理返還手續之問題，本院於判決確定前
    ，無從函請銀行代辦返還手續。是以原告上開主張，於法無
    據，不能採取。至於原告雖併指摘勞工保險局在于劉蘭如死
    亡後三年始請求返還溢發後之款項乙節。按公法上之不當得
    利返還請求權時效期間，依行政程序法第131 條規定：「（
    第1 項）公法上之請求權，除法律有特別規定外，因5 年間
    不行使而消滅。」「（第2 項）公法上請求權，因時效完成
    而當然消滅。」「（第3 項）前項時效，因行政機關為實現
    該權利所作成之行政處分而中斷。」則勞工保險局於上開不
    當得利返還請求權發生之後3 年，尚未逾5 年之法定時效期
    間之前，即行使該權利，自無請求權罹於時效消滅之情形，
    附此敘明。
八、綜上所述，勞工保險局本於被告之授權函請原告等人共同返
    還渠等之被繼承人于劉蘭如上開溢領之敬老福利生活津貼款
    項，適用法律核無違誤，訴願決定予以維持，亦無不合。原
    告徒執前詞請求撤銷，為無理由，應予駁回。
據上論結，本件原告之訴為無理由，爰依行政訴訟法第233條第1
項、第98條第1項前段，判決如主文。
中    華    民    國    98    年     6    月    5     日
                    臺北高等行政法院第二庭
                                    法  官  蔡  紹  良
上為正本係照原本作成。
本件以訴訟事件所涉及之法律見解具有原則性者為限，始得於本
判決送達後20日內向本院提出上訴狀並表明上訴理由，如已於本
判決宣示後送達前提起上訴者，應於判決送達後20日內補具上訴
理由（均按他造人數附繕本），且經最高行政法院許可後方得上
訴。
中    華    民    國    98    年     6    月    5     日
                                    書記官  林  俞  文
附表：
┌───┬─────────────────┬──┐
│姓  名│住   址                           │備註│
├───┼─────────────────┼──┤
│于漢江│臺北縣淡水鎮○○里○鄰○○路193號  │    │
├───┼─────────────────┼──┤
│于陵江│臺北市○○區○○路3段24巷5弄55號  │    │
├───┼─────────────────┼──┤
│于雅江│臺中市○區○○路30號12樓之3       │    │
├───┼─────────────────┼──┤
│于長江│臺北市○○區○○路53號5樓         │    │
├───┼─────────────────┼──┤
│于秀江│臺北市中山區○○○路○段39號5樓之7 │    │
└───┴─────────────────┴──┘


司法院資訊處製作；財團法人民間司法改革基金會備份。
